【裁判字號】    99,易,190
【裁判日期】    990723
【裁判案由】    妨害婚姻
【裁判全文】
臺灣彰化地方法院刑事判決               99年度易字第190號
公  訴  人  臺灣彰化地方法院檢察署檢察官
被      告  乙○○
上列被告因妨害婚姻案件，經檢察官提起公訴（99年度偵字第1
號），本院判決如下：
    主    文
乙○○與有配偶之人相姦，處有期徒刑月，如易科罰金，以新
臺幣壹仟元折算壹日。
    犯罪事實
一、乙○○與丙○○、甲○○夫妻（於民國81年3 月28日結婚，
    已於99年5 月14日辦理離婚登記）為認識多年之朋友，乙○○明知丙○○為有配偶之人，竟仍與丙○○互生情愫而發生
    婚外情，並基於與丙○○相姦之犯意，自民國97年9 月間某
    日起，至98年10月下旬某日止，在乙○○位於彰化縣福興鄉
    萬豐村萬豐巷9 號之住處，以每月1 至2 次之頻率，多次為
    性交之相姦行為。嗣丙○○之妻甲○○因長期懷疑丙○○與
    乙○○有婚外情，乃於98年11月15日凌晨2 時許，報警後與
    警方至乙○○位於彰化縣福興鄉萬豐村萬豐巷9 號查看，發
    現丙○○確實在乙○○之住處，但並未發現其二人有何性交
    行為之證據。惟乙○○仍於未被有偵查犯罪職權之機關或公
    務員發覺有何相姦之犯行前，即向員警自首與丙○○相姦之
    犯行而接受裁判。
二、案經乙○○訴由彰化縣警察局鹿港分局報請臺灣彰化地方法
    院檢察署檢察官偵查後起訴。
    理    由
壹、程序事項：
一、證據能力：
    本案下揭全部卷證所涵括之供述證據及非供述證據，經本院
    依法踐行調查證據程序，公訴人及被告均不爭執各該證據之
    證據能力，且亦查無依法應排除其證據能力之情形，是後述
    所引用證據之證據能力均無疑義，合先敘明。
二、按刑事訴訟法216 條（現行法第237 條）第1 項，固規定告
    訴乃論之罪，其告訴應自得為告訴之人知悉犯人之時起，6
    個月內為之，但在連續犯由最初之行為知悉犯人之時起，雖
    已逾6 個月，而自知悉其最後之行為時起，尚未逾6 個月者
    ，仍得行使告訴權。又告訴乃論之罪，應自知悉犯人之時起
    ，於6個月內為之，所稱知悉，係指確知犯人之犯罪行為而
    言，如初意疑其有此犯行，而未得確實證據，及發見確實證
    據，始行告訴，則不得以告訴人前此之遲疑，未經申告，遂
    謂告訴為逾越法定期間（最高法院25年上字第6994號、28年
    上字第919 號判例參照《25年上字第6994號判例雖於95年6
    月13日經最高法院95年度第10次刑事庭會議決議判例加註「
    應注意刑法已修正，刪除連續犯之規定」，但判例仍繼續援
    用》）。本件被告雖自97年9 月間即犯與丙○○相姦之犯行
    ，但最後一次犯行係於98年10月下旬所犯，而告訴人係於98
    年11月15日提出告訴，且告訴人雖自陳從數年前即知被告與
    丙○○「通姦」等語，但其復證稱係經朋友告知，並未實際
    目睹抓到等語（見本院99年4 月23日審判筆錄第5 頁），則
    依上揭判例意旨，本件告訴人之告訴即未逾期，應屬合法。
三、次按告訴乃論之罪，對於共犯之一人告訴或撤回告訴者，其
    效力及於其他共犯。但刑法第239 條之罪，對於配偶撤回告
    訴者，其效力不及於相姦人，刑事訴訟法第239 條定有明文
    。是告訴人於本案起訴後，雖於99年5 月14日具狀撤回對配
    偶丙○○之通姦告訴，但已明確記載僅撤回對配偶丙○○之
    告訴，是其撤回告訴之效力自不及於被告乙○○，本院自仍
    應對被告乙○○為實質審判。
貳、實體事項：
一、有罪部分：
  (一)上揭犯罪事實，業據被告乙○○於警詢、偵查及本院審理時
    坦承不諱，核與證人丙○○於本院審理時結證之情節大致相
    符；而告訴人於98年11月15日凌晨2 時許，報警後與警方至
    被告乙○○位於彰化縣福興鄉萬豐村萬豐巷9 號住處查看，
    雖未發現被告與丙○○相姦之具體事證，但其配偶丙○○於
    深夜凌晨仍在被告乙○○家中，與被告乙○○共處一室，已
    可為被告自白與證人丙○○證述之輔佐證據，足徵被告自白
    與事實相符，堪予採信。本件事證已臻明確，被告犯行至堪
    認定，應依法論科。
  (二)核被告乙○○所為，係犯刑法第239 條後段之相姦罪。按刑
    法第239 條後段之相姦罪，係規定於刑法第17章之「妨害婚
    姻及家庭罪章」，其所保護之法益乃婚姻、家庭法益，而非
    個人法益。次按刑事法若干犯罪行為態樣，本質上原具有反
    覆性、延續實行之特徵，立法時予以特別歸類，定為犯罪構
    成要件之行為要素，則行為人基於概括之目的，在接近之時
    間，持續實行之複次行為，倘依社會一般通念，客觀上認為
    符合一個反覆、延續性的行為觀念者，於刑法之評價上，應
    僅認成立包括的一罪。本案被告明知丙○○之婚姻家庭狀況
    ，仍與之發生多次性交行為，是被告自97年9 月某日起至98
    年10月下旬某日止，雖與丙○○有多次性交行為，均係侵害
    同一之法益，破壞同一之婚姻與家庭制度之制約，其相姦所
    欲達成之目的及相姦之對象均屬相同，依社會一般通念，客
    觀上應認為其相姦行為本質上具有反覆性及延續性，合為包
    括之一罪予以評價，較為合理（臺灣高等法院98年度上易字
    第2213號、98年度上易字第1178號、96年度上易字第2825號
    判決，臺灣高等法院臺中分院98年度上易字第1241號、98年
    度上易字第1142號、98年度上易字第114 號、97年度上易字
    第1925號、97年度上易字第1338號、97年度上易字第681 號
    、96年度上易字第1554號判決可資參照），是本件被告之犯
    行應論以一罪。次按刑法第62條所謂「發覺」，固非以有偵
    查犯罪職權之機關或人員確知其人犯罪無誤為必要，而於對
    其發生嫌疑時，即得謂為已發覺；但此項對犯人之嫌疑，仍
    須有確切之根據得為合理之可疑者，始足當之，若單純主觀
    上之懷疑，要不得謂已發生嫌疑（最高法院72年度臺上字第
    641 號判例意旨參照）。查本件雖係告訴人報警，經警與告
    訴人至乙○○位於彰化縣福興鄉萬豐村萬豐巷9 號查看後始
    查獲，但員警與告訴人至上址查看時，除丙○○於深夜仍在
    被告家外，並無任何具體跡證可證明被告與丙○○有何相姦
    犯行，有告訴人之警詢筆錄及搜索扣押筆錄在卷可憑（見偵
    查卷第16、19-23 頁）；且告訴人就被告與丙○○之相姦犯
    行，亦自陳係聽朋友告知，未曾目睹抓到過等語（見本院99
    年4 月23日審判筆錄第5 頁），則於被告自承本件相姦犯行
    前，不論是告訴人或有偵查犯罪職權之員警，縱使主觀上懷
    疑被告涉有與丙○○之相姦犯行，顯然並無具體切確之根據
    為憑，是被告於98年11月15日凌晨3 時50分製作第一次警詢
    筆錄時，於員警未發覺其本件犯罪之任何跡證前，即主動向
    承辦員警自首其如上述之通姦犯行（見偵查卷第10頁），核
    屬自首無誤，爰依刑法第62條前段規定減輕其刑。爰審酌被
    告並無前科。素行良好，有臺灣高等法院被告前案紀錄表附
    卷可稽，惟未尊重他人之婚姻而為相姦行為，時間持續逾1
    年，其所造成之危害程度，暨被告犯罪後始終坦承犯行，且
    雖未能與告訴人達成和解，但主要係因被告經濟能力有限，
    未能負擔告訴人要求之賠償金額所致，態度尚稱良好等一切
    情狀，量處如主文所示之刑，並諭知易科罰金之折算標準。
二、不另為不受理諭知部分：
  (一)公訴意旨略以：被告乙○○明知丙○○為有配偶之人，竟仍
    基於與丙○○相姦之犯意，自95年間某日起，至97年8 月間
    某日止，在乙○○位於彰化縣福興鄉萬豐村萬豐巷9 號之住
    處及其他不詳處所，基於接續之犯意，多次為相姦行為，因
    認被告涉犯刑法第239 條後段之相姦罪嫌等語。
  (二)按有配偶而與人通姦者，處1 年以下有期徒刑。其相姦者，
    亦同，刑法第239 條定有明文。又第239 條之罪，配偶縱容
    或宥恕者，不得告訴，刑法第245 條第2 項定有明文。告訴
    或請求乃論之罪，未經告訴或請求，或其告訴、請求已經撤
    回或已逾告訴期間者，應為不受理之判決，刑事訴訟法第30
    3 條第3 款定有明文；又其中「未經告訴」亦包括依法不得
    告訴及未經合法告訴。
  (三)本件公訴人認為被告於上開期間內，涉有刑法第239 條後段
    相姦罪之犯行，係以告訴人甲○○提出合法告訴為前提。惟
    按刑法第245 條第2 項之「縱容」，指放縱或容許，乃「事
    前」所為之表示，「宥恕」，則指原宥及寬恕，乃「事後」
    所為之表示。縱容配偶與人通姦，依刑法第245 條第2 項之
    規定，告訴權即已喪失，不能因事後翻悔而回復。至相姦人
    ，原不必經其容許，自均不得再行告訴（參照司法院25年院
    字第1605號解釋）。可知，如配偶縱容或宥恕自己之配偶為
    通姦行為，其就刑法第239 條之罪之告訴權即已喪失，不得
    再為告訴。查告訴人於本院審理時證稱：其曾多次宥恕其配
    偶丙○○與被告之通姦、相姦之行為，最後一次是於97年8
    月間，但確切之時間已忘記了等語（見本院99年4 月23日審
    判筆錄第4 頁），則依上揭解釋及說明，告訴人就被告於97
    年8 月間之前所犯與丙○○之相姦犯行，即已喪失告訴權，
    依法不得告訴，縱使提出告訴，亦屬不合法之告訴。告訴人
    就該部分相姦犯行不得告訴而告訴者，本應諭知不受理之判
    決，為公訴人認該部分犯行與上開論罪科刑部分，有接續犯
    之一罪關係，爰不另為不受理判決之諭知。
三、不另為無罪判決部分：
  (一)公訴意旨另略以：被告乙○○明知丙○○為有配偶之人，竟
    仍基於與丙○○相姦之犯意，自98年10月下旬某日（即上開
    犯罪事實欄所示最後一次相姦日）之翌日起，至98年11月5
    日止，在乙○○位於彰化縣福興鄉萬豐村萬豐巷9 號之住處
    及其他不詳處所，基於接續之犯意，多次為相姦行為，因認
    被告涉犯刑法第239 條後段之相姦罪嫌等語。
  (二)按犯罪事實應依證據認定之，無證據不得認定犯罪事實；又
    不能證明被告犯罪者，應諭知無罪之判決；刑事訴訟法第15
    4 條第2 項、第301 條第1 項分別定有明文。次按認定不利
    於被告之事實，須依積極證據，苟積極證據不足為不利於被
    告事實之認定時，即應為有利於被告之認定，更不必有何有
    利之證據；如未能發現相當之證據，或證據不足以證明，自
    不能以推測或擬制之方法，以為裁判之基礎；且認定犯罪事
    實所憑之證據，無論直接或間接證據，其為訴訟上之證明，
    須達於通常一般之人均不致有懷疑，而得確信其為真實之程
    度者，始得據為有罪之認定，倘其證明尚未達到此一程度，
    而有合理之懷疑存在時，尚難為有罪之認定基礎（最高法院
    30年上字第816 號、40年臺上字第86號、76年臺上字第4986
    號等判例意旨參照）。
  (三)本件公訴人雖認被告於上揭期間內亦有與丙○○為相姦犯行
    ，惟此部分犯行業經被告否認，且證人丙○○於本院作證時
    ，亦證稱兩人最後一次性交行為係98年10月下旬某日（即上
    揭犯罪事實所示最後一次相姦行為）等語（見本院99年7 月
    9 日審判筆錄第5 頁），則被告是否有該部分之相姦犯行，
    即非無疑。況經核卷內證據資料，並無任何憑據可為公訴人
    起訴該部分犯行之佐證，充其量僅是檢察官於訊問丙○○：
    「為何在警詢筆錄中，你陳述99年11月5 日有跟乙○○發生
    過性關係？」時，丙○○曾供稱：「我確實在跟乙○○發生
    過性關係。從4 年開始就一直斷斷續續與乙○○發生性關係
    ，發生過幾次我也不記得了」等語（見偵查卷第34頁），惟
    互核丙○○之警詢筆錄，丙○○根本未曾於警詢提及其於98
    年11月5 日有與被告為性交行為之陳述，檢察官此部分訊問
    之問題內容實非有據；另再將檢察官該問題與前、後問題相
    互比較，檢察官均是訊問有關98年11月15日（即告訴人報警
    後與警方到被告住處查看之日期）所發生之事，中間獨另提
    及卷內無任何資料可憑之98年11月5 日，則檢察官該問題真
    意為何，更有可疑；更何況丙○○於回答檢察官上開問題時
    ，亦未承認於98年11月5 日有與被告發生性交行為，是該部
    分之偵訊筆錄，顯然仍不足為認定被告有此部分犯行之佐證
    。
  (四)綜上，公訴意旨認被告自98年10月下旬某日（即上開犯罪事
    實欄所示最後一次相姦日）之翌日起，至98年11月5 日止，
    與丙○○尚有多次相姦之犯行，所為之舉證尚未能達通常一
    般之人均不致有所懷疑，而得確信其為真實之程度，因其尚
    有合理懷疑存在，即不得遽為不利被告之認定，本應為無罪
    之諭知，惟因公訴意旨認被告此部分之犯行，與上開論罪科
    刑部分，有接續犯之一罪關係，爰不另為無罪判決之諭知。
據上論斷，應依刑事訴訟法第299 條第1 項前段，刑法第239 條
後段、第62條前段、第41條第1 項前段，判決如主文。
本案經檢察官王元郁到庭執行職務。
中    華    民    國    99    年    7     月    23    日
                  刑事第四庭    法  官  吳永梁
以上正本證明與原本無異。
如不服本判決應於收受判決後10日內向本院提出上訴書狀，並
應敘述具體理由。其未敘述上訴理由者，應於上訴期間屆滿後
20日內向本院補提理由書(均須按他造當事人之人數附繕本)
「切勿逕送上級法院」。
告訴人或被害人對於判決如有不服具備理由請求檢察官上訴者，
其上訴期間之計算係以檢察官收受判決正本之日期為準。
中    華    民    國    99    年    7     月    23    日
                                書記官  許原嘉
附錄本案判決論罪科刑法條：
中華民國刑法第239條
有配偶而與人通姦者，處1 年以下有期徒刑。其相姦者亦同。

司法院資訊處製作；財團法人民間司法改革基金會備份。
